臺灣高雄地方法院刑事判決　　　　　　 95年度勞安易字第1號
公　訴　人　臺灣高雄地方法院檢察署檢察官
被　　　告　丁○○
上列被告因違反勞工安全衛生法案件，經檢察官聲請簡易判決處
刑（95年度偵字第12874 號），本院刑事簡易庭認為不宜以簡易
判決處刑，改依通常程序審理，判決如下：
    主  文
丁○○無罪。
    理  由
一、聲請簡易判決處刑書意旨略以：被告丁○○於民國94年8 月
    間向彩綾廣告企業社承攬「高雄市2005七夕永浴愛河」活動
    路燈旗幟掛、拆作業，並僱用被害人陳俊良擔任旗幟拆卸工
    作人員，為勞工安全衛生法第2 條第2 項所稱之雇主，於工
    作場所發生死亡職業災害時，本應於24小時內報告檢查機構
    。嗣94年8 月20日陳俊良在高雄市苓雅區○○○路100-10 2
    號前作業，因感電自水銀路燈柱高爬梯處上摔落地面，撞到
    後腦受傷，經送醫急救，於94年8 月23日16時59分死亡，被
    告丁○○竟未於24小時內報告檢查機構，迄94年9 月1 日高
    雄市政府勞工局勞工檢查所接到陳俊良家屬陳情書時，始知
    上情。因認被告涉犯違反勞工安全衛生法第28條第2 項第1
    款之規定，應依同法第32條第2 項第2 款論處。
二、證據能力之認定：
  (一)證人丙○○94年8 月23日警詢筆錄、證人甲○○94年9 月23
    日於高雄市政府勞工檢查所之談話紀錄均無證據能力。
    丙○○於警詢之指訴及甲○○於勞檢所之談話紀錄，係被告
    以外之人於審判外之陳述，且被告丁○○不同意作為證據，
    依刑事訴訟法第159 條第1 項、第159 條之5 第1 項之規定
    ，原則上不得作為本案裁判基礎之證據資料。又丙○○先前
    於警詢中之指訴與其事後於審判中之證述，並無不符之情事
    ，與刑事訴訟法第159 條之2 之規定不合，而無證據能力。
  (二)證人庚○○94年9 月7 日、95年6 月9 日偵訊筆錄無證據能
    力。
    按除法律另有規定者外，不問何人，於他人之案件，有為證
    人之義務；而證人除未滿16歲或因精神障礙，不解具結意義
    及效果者外，應命具結；又證人或鑑定人依法應具結而未具
    結者，其證言或鑑定意見，不得作為證據，刑事訴訟法第17
    6 條之1 、第186 條第1 項、第158 條之3 分別定有明文。
    又法院於審判期日的調查證據程序，關於犯罪事實之調查與
    證明，只能以刑事訴訟法准許之法定證據方法（如被告之供
    述、人證、鑑定、文書、勘驗）為之。而被害人或告訴人係
    向司法警察機關或偵查機關申告犯罪事實之人，並非同法第
    3 條所稱之「當事人」，乃當事人以外之第三人，其於我國
    刑事訴訟法中，並非法定列舉之獨立證據方法，除依同法第
    271 條之1 規定到庭單純陳述意見時，毋庸具結外，若以告
    訴人或被害人所陳親身經歷之被害經過，作為認定犯罪事實
    之依據時，乃居於證人之地位，亦即其證據方法為證人，必
    須踐行有關證人之證據調查程序，除非其有依法不得令其具
    結之情形，否則事實審法院應依同法第186 條第1 項規定命
    其具結，使告訴人或被害人知悉其有據實陳述之義務，以擔
    保其證言之真實性，若依法應具結而未具結時，該告訴人或
    被害人有關被害事實之陳述，無證據能力，法院不得援其陳
    述作為判決之基礎（94年度台上字第1792、94年度台上字第
    1525號裁判意旨參照）。查本件證人即被害人之母親庚○○
    於94年9 月7 日、95年6 月9 日偵查中，就其曾聽聞本案被
    害人陳稱係受雇於被告乙情所為之陳述，依法應具結卻未命
    具結，揆諸上開規定及裁判意旨，應認無證據能力。
  (三)本院以下所引用之其餘供述證據，被告於本案言詞辯論終結
    前，並未聲明異議爭執其證據能力，本院審酌各該證據均非
    違法蒐證取得之證據，依該供述作成情況作為證據應為適當
    ，依刑事訴訟法第159 條之4 第2 項規定，應有證據能力。
三、按犯罪事實應依證據認定之，無證據不得認定犯罪事實；不
    能證明被告犯罪者，應諭知無罪之判決，刑事訴訟法第154
    條第2 項、第301 條第1 項分別定有明文。又事實之認定，
    應憑證據，如未能發現相當證據，或證據不足以證明，自不
    能以推測或擬制之方法，以為裁判基礎（最高法院40年台上
    字第86號判例意旨參照）。
四、公訴人認被告涉犯上開違反事業單位工作場所發生死亡之職
    業災害時，雇主應於24小時內報告檢查機構之規定罪嫌，無
    非係以證人丙○○、庚○○、戊○○、己○○、辛○○之證
    詞及高雄市政府勞工局檢查所95年4 月12日高市勞檢一字第
    09 50003174 號函職業災害檢查報告書核定本、相驗報告、
    病歷資料及現場照片等為其主要論據。訊之被告固對於被害
    人陳俊良係於上開時地因拆旗幟時感電自高處墬落致死並不
    爭執，惟堅決否認有何違反勞工安全衛生法第28條第2 項第
    1 款之規定之行為，辯稱：其與被害人陳俊良間並無勞動契
    約存在，其並非陳俊良之雇主等語。
五、按勞工安全衛生法第2 條第1 項規定：「本法所稱勞工，謂
    受僱從事工作獲致工資者」。第2 項規定：「本法所稱雇主
    ，謂事業主或事業之經營負責人。」，行為人是否應負該法
    所定之雇主義務，應視雙方是否成立「勞動契約」為斷。而
    上揭規定與勞動基準法第2 條第1 款、第2 款之規定並無不
    同，且考慮到勞工安全衛生法及勞動基準法均為特別規範資
    本家與勞動者間關於勞動契約之法律適用，是故勞工安全衛
    生法中關於確認雙方是否存在「勞動契約」，及「雇主」、
    「勞工」之適用對象，亦應參酌勞動基準法之規定而為同一
    解釋。而依勞動基準法第2 條第6 款規定「勞動契約，謂約
    定勞雇關係之契約」，另依學理通說，勞動契約之存在因有
    其特殊之生活保障及團結權保障等社會性保障意義，在雇主
    與勞工間通常具有繼續性之權利義務關係及強烈之人格從屬
    性與依賴性，故與民法第482 條以下所定之「僱傭契約」類
    型不盡相同，係屬「僱傭契約」之下位類型契約，更為強調
    指揮監督及從屬關係，是亦應以此角度判斷雙方間是否成立
    勞動契約，及雇主是否應受勞動基準法及勞工安全衛生法之
    規範。而上揭「勞動契約」成立之要件，除須勞工提供職業
    上之勞務、雇主給付與所提供勞務對償性質之報酬外，更須
    以勞工與雇主間有強烈之「人格從屬性」為條件，即勞工在
    雇主組織內，服從雇主權威，並有接受懲戒或制裁之義務。
    而是否具「人格從屬性」應自雇主是否具「指示命令權」為
    觀察，其具體判斷標準，包括有以下數端：1.勞工對雇主工
    作指示有無承諾與否之自由；2.業務遂行中有無雇主之指揮
    監督；3.工作場所、時間是否被雇主指定與管理；4.勞務代
    替性之有無（勞務專屬性）；其餘參考判斷基準亦有：工作
    關係之永久性程度、設備材料或助手係由雇主或勞工提供、
    雇主是否定有工作規則或服務規則以資適用。依上分析判斷
    ，設若雇主與提供勞務之勞工間並無此從屬性關係存在，此
    時因雇主無從指揮監督該勞工，該勞工亦得自由決定其遂行
    勞務之方式，亦不受雇主之管理指定，自難認雙方間存在勞
    動基準法或勞工安全衛生法上之勞動契約，該雇用人自非勞
    動基準法或勞工安全衛生法所稱之「雇主」，亦不受該法所
    定雇主義務之拘束。經查：
  (一)被告辯稱：他不是被害人陳俊良之雇主，亦無對外表示要找
    人，被害人係自己透過己○○，才聯絡上他，他曾告訴被害
    人工作是個人作個人的，且要自己準備車輛及生財器具，被
    害人有說會自己找車輛及生財工具。掛拆旗幟作業，是在7
    月開始，當被害人來找他時，恰巧旗幟廠即彩綾廣告企業社
    之戊○○打電話給他，要他把旗幟拆掉，被害人在旁聽聞後
    ，說如果有錢拿，也要一起拆，當時尚有7 條路的旗幟要拆
    ，被害人選擇4 條路，他則作另3 條路，拆下旗幟不需要什
    麼知識，只需爬上將它拆下，並沒有因為被害人之加入，而
    有多分工作量，因為拆旗幟的工作已到最後階段，而且掛拆
    旗幟的工作如果需要2 人才能完成工作者，會找人一起做，
    工資則平分等語。核與證人己○○即介紹人於本院證稱：伊
    曾打電話給被告，告知陳俊良在找工作，是否有工作可以給
    他，之前並沒有聽被告說要僱工，之後就由被害人自行與被
    告接洽等語（見本院卷52頁）；證人即彩綾廣告企業社實際
    負責人戊○○於警詢時證稱：是他通知被害人與被告去拆廣
    告旗幟的等語。又於本院證稱：被告有說因為有2 個人在做
    ，希望可以多一點工作，他將工作交代給被告，被告與被害
    人會互相分配工作，所得工資是平分的，而掛旗子的工作都
    是1 人1 組做自己的工作等語（見本院卷第63、65、66頁）
    ；又證人即曾與被告一同從事掛旗幟工作之辛○○於本院亦
    證稱：接到工作時，會打電話給被告，說工作1 人一半，但
    是車子、工具要自己準備，到負責的區域去吊水銀燈，工資
    是兩人平分的，如果被告當時有事沒有辦法做，也無法勉強
    他做。被告亦曾經拿到工作，而找我一起做等語（見本院卷
    第56、57、61頁）相符。足證被告從事掛拆旗幟工作，常係
    1 人獨自承攬掛拆旗幟之工作，工作時有時無，或應同業之
    邀而前往幫忙，或自行承攬而工作，如自行承攬之工作量較
    多時，被告也會找人一起朋分工作，而前來工作之人必須自
    備車輛及生財器具，兩人協調工作區域後，即各自工作，彼
    此間僅分工合作，並無從屬關係，對招攬工作者詢問是否有
    意朋分工作，另一方有承諾與否之自由，此一勞務的提供代
    替性甚強，並不存在有勞務之專屬性，屬暫時性工作關係，
    與前述勞動契約之各項特徵有間。是則本件被害人，雖係參
    與被告所承攬之拆旗幟工作，依上開證人己○○及戊○○之
    證述，被害人之工作內涵，亦與被告向來從事掛拆旗幟工作
    時，參與他人承攬之工作，或請他人朋分自己承攬之工作，
    彼此間為分工合作之性質無異，依前述說明，難認被告與被
    害人間有何勞工安全衛生法所謂「雇主」與「勞工」之關係
    存在。
  (二)證人即被害人之兄長丙○○雖到庭結證：並沒有聽他（即陳
    俊良）說過關於工作方面的事，當天是己○○來找陳俊良說
    有工作，問陳俊良是否要做，己○○說被告是要叫人去工作
    等語（見本院卷第81頁），惟此僅足證被害人由己○○處得
    知被告有工作可去做，尚無法憑此判斷，被告與被害人間是
    否存在勞動契約；又證人即被害人之母親庚○○雖於本院證
    稱：陳俊良後來跟被告去工作，有說1 天2000元，有做有錢
    ，沒做沒錢等語（見本院卷第85頁）。惟依前揭證人戊○○
    、辛○○之證述被告掛拆旗幟之工作量並不固定；且依常情
    而言，被告係以按件計酬之條件向彩綾廣告企業社戊○○承
    攬，如被告另以1 日2000元之代價雇請人手分擔工作，則須
    承擔雇請之人員所為之工作量未能達與2000元相當之件數之
    風險，而由自己另外貼補之不利益，如以按件抽成之方式應
    較符合一般常情。是則證人庚○○上開證詞，尚難據為不利
    被告之認定。又卷附高雄市勞工局勞工檢查所所為勞工陳俊
    良從事高雄市2005七夕永浴愛河活動路燈旗幟拆卸作業因觸
    電漏電電燈柱發生墬落致死職業災害檢查報告書核定本雖載
    被告係雇主（見偵查他字卷第1 至7 頁），惟此係行政單位
    之意見，尚未能拘束本院之判斷，是則亦不能依此認定被告
    確係被害人陳俊良之雇主。
六、綜上所述，公訴人所舉之上開證據資料，顯然無法說服本院
    形成被告有罪之確信，公訴人復未提出其他積極之證據，足
    資證明被告有何公訴人所指違反勞工安全衛生法之犯行，不
    能證明被告犯罪，自應為被告無罪判決之諭知。
據上論斷，依刑事訴訟法第301 條第1項，判決如主文。
本案經檢察官乙○○到庭執行職務。
中　　華　　民　　國　　96　　年　　6 　　月　　13　　日
                  刑事第十四庭審判長  法　官  蔡廣昇
                                      法  官  謝雨真
                                      法  官  施介元
以上正本證明與原本無異。
如不服本判決，應於判決送達後10日內，向本院提出上訴狀。
中　　華　　民　　國　　96　　年　　6 　　月　　13　　日
                                      書記官  謝群育
